臺灣基隆地方法院民事判決　　　　　　　　　　　　　九十三年度簡上字第一九號
　　上　訴　人　甲○○
　　訴訟代理人　黃教倫律師
　　複　代理人　楊思勤律師
　　被上訴人　　丙○○○
　　訴訟代理人　乙○○
　　　　　　　　莊柏林律師
當事人間請求返還房屋等事件，上訴人對於中華民國九十二年七月四日本院基隆簡易
庭九十一年度訴更字第一號第一審判決提起上訴，本院第二審合議庭於九十三年十月
十八日言詞辯論終結，判決如下：
    主  文
上訴駁回。
第二審訴訟費用由上訴人負擔。
    事實及理由
甲、上訴人方面：
壹、聲明：
一、原判決廢棄。
二、被上訴人在第一審之訴及其假執行之聲請均駁回。
貳、陳述要旨：除援用原審及前審之陳述，並補充陳述如下：
一、程序部分：
（一）本件訴訟程序係被上訴人因認更審前第一審判決（即八十八年度基簡字第六七
      六號判決）適用簡易程序違法而提起上訴，經更審前第二審（即本院合議庭九
      十一年簡上字第一號判決）認應適用普通程序而廢棄原判決發回更審。原審判
      決（即九十一年訴更字第一號）就其程序上亦認定應適用簡易程序，則其就程
      序之適用與更審前第一審判決相同，因此實體法上適用亦應受其拘束，故仍應
      駁回被上訴人之訴，原審判決在實體法上之適用竟又與更審前第一審判決不同
      ，原審判決顯有違法。
（二）本件更審前第二審裁定係認本件應適用普通程序方將本件廢棄發回，因此原審
      應受其拘束適用普通程序。且原審於九十二年八月二十五日重新核定訴訟標的
      價額為新台幣（下同）三百六十三萬元後，命被上訴人補繳裁判費，並未明白
      告知本件係適用簡易程序審理，是以上訴人誤以為本件均係適用普通程序審理
      ，因此並未提出異議，因此要難認上訴人有就本件適用簡易程序之合意。
（三）原審所指兩造於八十九年一月三日、二月二十一日未抗辯程序之適用而逕為言
      詞辯論，認定有合意適用簡易程序之訴訟行為，係更審前第一審之訴訟行為，
      但因該部分訴訟行為業據更審前第二審認定適用簡易程序違法，而廢棄該判決
      發回，是以該更審前第二審判決應有形式上確定力，非原審所得變更。
二、實體部分：
（一）本件被上訴人得行使民法第二百四十二條所定代位權，乃以訴外人陸士先對未
      經保存登記之基隆市○○路二十四號一、二樓房屋（整編前原門牌為基隆市○
      ○路二十三號之三，以下簡稱系爭房屋）所有權，被上訴人又對陸士先有債權
      存在，陸士先怠於行使本件請求權為必要。而訴外人陸士先是否具有所有權業
      經兩造於原審爭執在卷，除此之外被上訴人既承認陸士先業將系爭房屋事實上
      處分權讓與被上訴人，其給付義務業已履行完畢，被上訴人對陸士先應無債權
      存在，則足見本件代位權行使要件亦有欠缺。
（二）訴外人朱德玉、王鄭秀鳳自五十二年二月間起至八十二年六月十二日止，善意
      繼續占有房屋達二十七年，應時效取得系爭房屋之所有權，因此依法自得以所
      有權人地位出售系爭房屋予上訴人。而被上訴人於八十六年間明知上訴人有上
      揭系爭房屋之買賣契約，竟遲至九十一年始提起本件訴訟，依民法第二百四十
      五條規定，其撤銷權罹於一年時效而消滅。
（三）被上訴人所代位訴外人陸士先之所有物返還請求權，因系爭房屋自五十五年間
      即交由訴外人朱德玉占有，其後又由王鄭秀鳳、及上訴人占有，因此顯已逾十
      五年期間，陸士先對上訴人之所有物返還請求權業已罹於時效而消滅。被上訴
      人對於訴外人陸士先之債權請求權罹於五年時效消滅。因此被上訴人對於上訴
      人並無債權存在。
參、證據：均援用原審及前審所提證據。
乙、被上訴人方面：
壹、聲明：駁回上訴。
貳、陳述：除援用原審及前審之陳述外，並補充如下：
一、程序部分：
    更審前第二審裁定主文係：「原判決廢棄，發回本院基隆簡易庭。」，原審係依
    簡易程序處理，已無不合，且原審連續於九十二年一月二十九日；三月二十八日
    、四月二十三日，五月十四日、六月二十日開庭。均依簡易程序審理，此有言詞
    辯論筆錄可考，上訴人於九十二年六月二十日辯論期日稱：「我們主張適用簡易
    程序。」，被上訴人亦未持異議，由此可見，兩造已合意適用簡易程序。
二、實體部分：
（一）被上訴人代位行使之權利為所有物返還請求權並無消滅時效之適用。
（二）另被上訴人於八十三年間即向訴外人朱德玉行使權利，業經本院八十三年度訴
      字第二二三號判決確定，上訴人應同受拘束。上訴人係自八十二年間開始占有
      並未逾十五年，並無時效問題。
參、證據：援用原審及前審所提證據。
丙、得心證之理由：
壹、程序方面：
一、又按訴訟法上所謂一事不再理之原則，乃指同一事件已有確定之終局判決者而言
    。其所謂同一事件，必同一當事人就同一法律關係而為同一之請求，若此三者有
    一不同，即不得謂為同一事件，自不受確定判決之拘束（最高法院十九年上字第
    二七八號判例參照）。經查被上訴人在前案（本院八十三年度訴字第二二三號、
    臺灣高等法院八十五年度上字第八六二號、最高法院八十八年度上字第一四四七
    號）係本於代位朱德玉行使權利，訴求王鄭秀鳳及上訴人甲○○交還系爭房屋，
    於本件則係代位陸士先行使權利，請求上訴人甲○○返還系爭房屋，二者代位行
    使訴訟標的之法律關係，前後不同，不生一事不再理之問題。
二、按不合於民事訴訟法第四百二十七條第一項及第二項之訴訟，法院適用簡易程序
    ，當事人不抗辯而為本案之言詞辯論者，視為已有前項之合意，民事訴訟法第四
    百二十七條第三項定有明文。查本件被上訴人起訴時陳報訴訟標的價額為三十六
    萬四千二百元，致更審前第一審一開始即適用簡易程序審理，雖更審前第一審審
    理中於八十八年十二月二十二日之期日通知中，已載明被上訴人應補繳裁判費二
    萬零三百五十八元（見前揭卷第二○頁），被上訴人亦已於八十九年一月三日繳
    納，此有本院自行收納款項統一收據附卷足憑，顯見本件訴訟標的價額依據本院
    核定於該時已逾民事訴訟法第四百二十七條第一項五十萬元價額之規定，本應改
    用通常訴訟程序審理，惟兩造分別於八十九年一月三日、同年二月二十一日言詞
    辯論期日未抗辯此程序之誤用而為本案言詞辯論，參照前揭規定，應視為合意適
    用簡易訴訟程序，故本件更審前第一審就兩造部分適用簡易訴訟程序審理，要無
    不合。
三、又更審前第二審判決之主文係記載：「原判決廢棄，發回本院基隆簡易庭。」，
    因此廢棄發回後案件既經發回而繫屬本院基隆簡易庭，其適用之程序除非業經變
    更，當然仍係適用簡易程序進行，而原審依據前揭事實認定兩造已有適用簡易程
    序之合意，因此依據更審前第二審判決發回意旨繼續適用簡易程序審理判決，要
    無不合。至更審前第二審判決係指出被上訴人與原審被告王鄭秀鳳（嗣經於原審
    中撤回）間並無合意適用簡易程序之情形，並未指正兩造間亦無簡易程序合意之
    適用，因此原審繼續適用簡易程序審理判決，無違背更審前第二審判決之主文及
    理由之處，原審並無上訴人所指違背更審前第二審判決之情況。至原審案號雖編
    列為「九十一年度訴更字第一號」，惟案號僅為行政管理之代號，不得以案號作
    為
    本件適用訴訟程序依據。
四、末以，原審審理中係被上訴人主張應改適用普通程序審理判決，反倒是上訴人主
    張本件適用簡易程序審理及判決方屬適法，而上訴人於接獲本件原審實體判決乃
    為對其不利之判決後，竟又推翻其以前之陳述，反過來以本件應適用普通程序為
    上訴理由，主張原審適用簡易程序審理判決乃為違法，上訴人此舉無異違反「禁
    反言」此法律上之一般原則，且上訴人此反覆互相排斥之主張，無異更凸顯其執
    本件程序誤用為上訴理由，乃單純為拖延訴訟程序終結目的而已，至屬無據。
貳、實體方面：
一、系爭房屋之所有權人乃為訴外人陸士先：
（一）被上訴人主張系爭房屋為陸士先原始興建，並提出系爭房屋之房屋稅繳款書為
      證；上訴人雖對於是否有陸士先此人產生質疑，及認房屋稅繳款書不能直接作
      為系爭房屋所有權人之證明。但依據被上訴人提出系爭房屋之房屋稅繳款書，
      其上確實記載納稅義務人為陸士先，如此應可認定確實有陸士先此人向稅捐稽
      徵處申報其為系爭房屋之原始起造人，而令稅捐稽徵機關對之據以核課房屋稅
      ，雖此項核課房屋稅之依據可能僅為訴外人陸士先申報時之片面陳述，但輔以
      長期以來別無其他自稱為系爭房屋原始起造人之人再向稅捐稽徵處申報為原始
      起造人之情況，因此當可推認陸士先其為系爭房屋原始起造人應為真實可採。
（二）另雖系爭房屋坐落之基地，即基隆市○○區○○段三小段三二地號土地之登記
      所有權人則為「陸士生」，雖經本院向戶政機關調閱資料，均無陸士先或陸士
      生之
      其登記原因發生日期為三十七年五月三十日，以臺灣光復初期登記制度尚不完
      善，「陸士生」與「陸士先」之不同，可能係登記機關於抄錄時誤繕所致，二
      者乃同一人之可能性極大，而衡情應以被上訴人提出手寫之借據記載之「陸士
      先」始為正確，此情亦為上訴人於本院八十三年度訴字第二二三號遷讓房屋案
      件審理時所主張（參見前揭卷第三十八頁被告所提答辯狀內容），則如該系爭
      房屋基地登記所有權人與被上訴人主張之陸士先為同一人，益足以佐證被上訴
      人主張系爭房屋所有權人為陸士先為真實可採。但如果乃係不同之二人，土地
      登記簿謄本之記載其證明力亦僅足以認定系爭房屋坐落基地為為「陸士生」所
      有，而土地及其上坐落之房屋所有權人不同，亦屬常有，因此縱然並非同一人
      也不足以推翻本院依據前揭證據所認定系爭房屋陸士先原始起造人因此為所有
      權人之事實。
二、被上訴人得代位訴外人陸士先行使所有物返還請求權：
（一）被上訴人確實與系爭房屋所有權人即訴外人陸士先訂立系爭房屋買賣契約：
      被上訴人主張其於四十年八月二日以黃金四十五兩向訴外人陸士先購買系爭房
      屋之事實，業據其提出借據為證；上訴人雖否認該借據之真正。但查上訴人受
      讓系爭房屋原係經營好萊塢酒吧，此為其所自認，而該酒吧經營者原為朱德玉
      、嗣為王鄭秀鳳，再為上訴人本人，則有營利事業登記證三紙在卷足憑，而朱
      德玉係於五十五年二月間向被上訴人承租系爭房屋，嗣因積欠租金達二期以上
      ，而遭被上訴人終止租賃契約，訴請朱德玉返還系爭房屋等情，該事件業經本
      院八十三年度訴字第二二三號民事判決原告勝訴確定在案，有該判決書在卷可
      憑，復經原審調取該事件卷證查明屬實，自堪信為真實，是以系爭房屋之使用
      收益及法律上相關權益之主張均由被上訴人處理，系爭房屋所有權人陸士先從
      未出面，因此堪認被上訴人主張其與系爭房屋之所有權人陸士先簽訂買賣契約
      ，而陸士先已將系爭房屋使用收益權交給被上訴人，為真實可採，否則系爭房
      屋之所有權人豈可能放任系爭房屋由他人持續使用收益而毫不置理。
（二）被上訴人對訴外人陸士生仍有權利瑕疵擔保請求權存在：
  １、按未經辦理所有權第一次登記，違反建築法令之違章建築物，不因其無從辦理
      所有權登記，而喪失物權客體之資格（參見最高法院四十一年度台上字第一０
      三九號判例）。再按房屋之買賣無論房屋為違章建築否，除其前手本身即為債
      務人外，在未為移轉登記前，凡因第三人就買賣標的物對於承買人主張權利，
      指由執行法院實施查封時，原出賣人既均負擔保之義務，以排除第三人對於承
      買人之侵害，則買受人本於民法第二百四十二條代位前手行使此項權利，要無
      不合（最高法院五十二年台上字第六八一號判例參照）。末按違章建築之出賣
      人於他人主張權利時，應依民法第三四九條規定，對買受人負擔權利瑕疵擔保
      責任，以排除他人之侵害。若出賣人怠於行使其排除侵害權利時，買受人得依
      民法第二四二條規定，主張輾轉代位行使原始建築人之所有權，以排除他人就
      該違章建築物所為之強制執行（最高法院四十七年度台上字第八０八號判決要
      旨）。
  ２、依據前揭判例及判決要旨，系爭房屋雖屬未辦理保存登記之違章建築，但既然
      得為買賣契約之標的，則關於買賣契約中瑕疵擔保之規定當然應一併適用，因
      此在系爭房屋遭到他人占有使用時，被上訴人對於出賣人即陸士先得依據權利
      瑕疵擔保責任，請求其排除侵害，因此上訴人稱被上訴人對於訴外人陸士先並
      無任何權利存在，顯有錯誤。
（三）訴外人陸士先怠於行使所有物返還請求權
      兩造對於訴外人陸士先從未出面行使權利並不爭執，因此訴外人陸士先顯有怠
      於行使權利之情況。
（四）基於前述，本件被上訴人完全符合行使代位權之要件，被上訴人提起本訴於法
      有據要無不合。
三、上訴人係屬無權占有系爭房屋
（一）又查上訴人主張其占有系爭房屋係基於其與王鄭秀鳳所訂立之「房屋使用權轉
      讓契約書」，然依據其提出之前開契約書記載，系爭房屋亦係「陸士生」所有
      ，被告僅受讓使用收益權而已，有上開契約書附卷可考，因此上訴人依據其所
      提書面契約，記載系爭房屋之所有權人姓名與被上訴人主張雖有不同，但此僅
      為上訴人與王鄭秀鳳之債權契約，不具推翻本院前已認定系爭房屋所有權人為
      陸士先之效果，但依據該上訴人提出之契約書記載其亦不否認其並非系爭房屋
      所有權人，並非為所有權人之有權占有可得確認。因此應探究其有無其他債權
      契約關係而得主張其係有權占有系爭房屋，經查其占有系爭房屋之權利來源係
      王鄭秀鳳，而王鄭秀鳳一則並非系爭房屋之原始起造人，二則又非向系爭房屋
      原始起造人購買系爭房屋之人，顯然並非有權就系爭房屋為使用收益權利之人
      ，故上訴人並非自有權就系爭房屋使用收益權利之人受讓系爭房屋之占有，因
      此上訴人確實屬於無權占有，被上訴人請求上訴人返還系爭房屋要無不合。
（二）本件並無取得時效之適用：
      系爭房屋由被上訴人於五十五年二月間將系爭房屋出租予訴外人朱德玉經營好
      萊塢酒吧，詎朱德玉自七十九年一月間起即未再給付租金，積欠租金達二期以
      上，原告依法通知朱德玉終止租約，訴請朱德玉返還系爭房屋經判決勝訴確定
      。惟朱德玉承租系爭房屋後，於七十九年十月間，又將系爭房屋及好萊塢酒吧
      店牌轉租予訴外人王鄭秀鳳使用，王鄭秀鳳於八十二年六月間將系爭房屋及酒
      吧店牌讓與被告甲○○使用。因此系爭房屋於五十五年間起至七十九年間係由
      訴外人朱德玉以承租人之意思占有，並非以所有權人之意思占有，首堪認定，
      因此該段時間占有既然並非以所有權人之意思占有，其期間即不得計入時效取
      得所有權期間。而王鄭秀鳳與上訴人等是否均以所有權人意思而占有系爭房屋
      使用亦未見上訴人舉證，復且縱然確實以所有權人之意思占有，但因二人均知
      悉系爭房屋為他人所有，因此時效取得不動產應占有二十年為必要，其等合計
      占有時間係自七十九年十月間起，迄至本件訴訟八十八年十二月間起訴，亦未
      達二十年，是以上訴人主張其因時效取得系爭房屋所有權顯不可採。
四、陸士先對上訴人之所有物返還請求權並未罹於時效，而被上訴人對陸士先之請求
    權之時效抗辯非上訴人可得主張：
（一）民法第一百二十八條規定前段，消滅時效自請求權可行使時起算。而系爭房屋
      於訴外人朱德玉因向有權處分系爭房屋使用收益之被上訴人承租系爭房屋使用
      ，迄至被上訴人終止其與訴外人朱德玉之租賃契約前為止均屬有權占有，則陸
      士先之所有物返還請求權無法對朱德玉行使，因此尚未開始起算。而嗣後被上
      訴人於八十三年十月三十日終止其與訴外人朱德玉之租賃契約，陸士先之所有
      物返還請求權時效雖已得開始計算，姑不論被上訴人也起訴請求朱德玉返還系
      爭房屋，業經本院八十三年度訴字第二二三號判決被上訴人勝訴確定，縱然自
      該時起計算請求權時效期間，迄至被上訴人提出本訴之八十八年十二月八日止
      ，也無逾十五年期間之問題，是以陸士先對上訴人之所有物返還請求權並未罹
      於時效，故仍然存在。
（二）被上訴人與陸士先瑕疵擔保請求權時效並非上訴人所得主張，上訴人無權利代
      陸士先主張，因此被上訴人與陸士先間請求權是否罹於時效因非有權之人主張
      ，因此並無適用之餘地，附此敘明。
五、另無法律上之原因而受利益，致他人受損害者，應返還其利益，民法第一百七十
    九條前段定有明文。本件被上訴人受讓系爭房屋，自有使用收益之權能，上訴人
    無權占用之系爭房屋，其使用即無法律上原因，依社會之通常觀念，可獲得相當
    於租金之利益，被上訴人得依不當得利之法律關係，請求上訴人返還自九十年七
    月一日起至遷讓返還系爭房屋之日止，相當於租金之利益，洵無不合。又城市地
    方之房屋租金及建築房屋之基地租金，依土地法第九十七條規定，以不超過土地
    及其建築物申報價額年息百分之十為限。經查系爭房屋之價額經本院囑託鑑定結
    果為三百六十三萬元，有鑑定報告書一份附卷可稽，本院斟酌上開房屋坐落位置
    緊鄰基隆火車站，屬交通中心地段，出入人潮多，商業利益佳，被上訴人六十一
    年出租系爭房屋每月所收租金即為二萬元等情，認以被上訴人主張每月二萬元計
    算相當於不當得利之租金，並未逾系爭房屋價額年息百分之十，應為適當，又上
    訴人自承其自八十二年六月十二日起即居住使用系爭房屋迄今，是被上訴人依據
    不當得利之法律關係，請求上訴人給付自八十三年十一月一日起至遷讓返還之日
    止，按月二萬元計算相當於租金之損害金，洵屬正當，應予准許。
六、綜上所述，原審判決無論適用法律程序或實體法律關係之認事用法均甚妥適，於
    法均無不合，上訴意旨指摘原判決不當，求予廢棄改判，為無理由，其上訴應予
    駁回。
七、據上論結，本件上訴為無理由，依民事訴訟法第四百三十六條之一第三項、第四
    百六十三條、第四百四十九條第一項、第七十八條，判決如主文。
中　　　華　　　民　　　國　　九十三　　年　　  十　 　 月　　二十九 　日
                                    臺灣基隆地方法院民事庭
                                        審判長法官  林金發
                                        法      官  王慧惠
                                        法      官  王翠芬
右為正本係照原本作成。
如對於本判決上訴，須於判決送達後二十日內向本院提出上訴，同時表明上訴理由；
如已於本判決宣示後送達前提起上訴者，應於判決送達後十日內補具上訴理由（均須
按他造當事人之人數附繕本）。
對於簡易訴訟程序之第二審判決，其上訴利益逾一百五十萬元者，當事人得以其適用
法規顯有錯誤為理由，逕向最高法院提起上訴。
中　　　華　　　民　　　國　　九十三　　年　　　十　　　月　　二十九　　日
                                        法院書記官  修丕龍
